ACORDAO-COMPLETO-2462618

ACÓRDÃO 2581/2021 ATA 42/2021 - PLENÁRIO

VISTOS, relatados e discutidos estes autos de monitoramento do Acórdão 1.143/2017-Planário;
ACORDAM os Ministros do Tribunal de Contas da União, reunidos em sessão do Plenário, ante as razões expostas pelo Relator em:
9.1. considerar cumprido o item 1.8. do Acórdão 1143/2017-TCU-Plenário;
9.2. deferir o ingresso do Tecon Salvador S/A nos presentes autos;
9.3. determinar à Antaq que, no prazo de 30 (trinta) dias, proceda à atualização dos valores do estudo elaborado pela Agência, Parecer Técnico 1/2018/GT-PORT-234-17-DG (SEI 0553019, peça 29) , com fulcro na alínea "b" do inciso II do art. 28 da Lei 10.233/2001, oferecendo oportunidade de manifestação do Tecon Salvador S/A sobre os resultados obtidos; 
9.4. determinar à Antaq que, no prazo de 30 (trinta) dias, informe ao Tribunal acerca da existência de denúncias na Agência acerca de cobrança abusiva por serviços cujos Contratos de Arrendamento preveem cláusulas excepcionais de estipulação de tarifa-teto; 
9.5. determinar ao Ministério da Infraestrutura e à Agência Nacional de Transportes Aquaviários que, após a conclusão da atualização do estudo, mencionada no item 9.3, no prazo máximo de 30 (trinta) dias, realizem revisão das tarifas, preços e cestas de serviços constantes do Contrato de Arrendamento 12/2000, observando a obrigatoriedade de respeito aos valores-teto, calculados para os serviços, nos termos do estudo atualizado, com base na alínea "b" do inciso II do art. 28 da Lei 10.233/2001; 
9.6. determinar a abertura de processo apartado de fiscalização para monitoramento do item 9.4. supra; 
9.7. informar à SeinfraPortoFerrovia e aos interessados que o monitoramento dos itens 9.3. e 9.5 deve ocorrer nos presentes autos; 
9.8. dar ciência da deliberação à Antaq e ao Tecon Salvador S.A.

Monitoramento de decisão examinou denúncia sobre supostas irregularidades na prorrogação antecipada de contrato de arredamento do terminal de contêineres do Porto de Salvador (Tecon Salvador).

Cuidam os autos de monitoramento do Acórdão 1.143/2017-Plenário, por meio do qual o Tribunal julgou denúncia sobre irregularidades no processo de prorrogação antecipada do Contrato de Arrendamento 12/2000, celebrado entre a empresa Tecon Salvador S.A. e a Companhia Docas do estado da Bahia (Codeba) , relativo ao terminal de contêineres do Porto de Salvador (Tecon Salvador) . Transcrevo, por oportuno, o comando do referido Acórdão:
1.8. Determinar ao Ministério dos Transportes, Portos e Aviação Civil (MTPAC) e à Agência Nacional de Transportes Aquaviários (Antaq) , com fundamento no art. 250, inciso II, do RI/TCU c/c art. 3°, inciso II, da Lei 12.815/2013, que procedam à realização de estudo detalhado com o objetivo de fundamentar a revisão das tarifas-teto e das cestas de serviço praticadas no Contrato de Arrendamento 12/2000 (Tecon Salvador) , procedimento este que deve estar calcado em análises concorrenciais e de mercado que justifiquem os valores fixados e os itens sob regulação ou em regime de livre negociação (movimentação, armazenagem, etc.) , de modo que as atividades econômicas do terminal espelhem as condições de um mercado em competição equilibrada;
De início, cumprimento o eminente Relator, Ministro Walton Alencar Rodrigues, pelo abrangente Voto que bem esmiuçou a questão tratada nos autos.
Como resultado do estudo realizado por determinação do Tribunal, a Antaq concluiu que o preço-teto para os serviços de carga e descarga, incluindo estiva e desestiva, seria de R$ 820,13, entretanto o preço praticado pelo Tecon Salvador entre 21/7/2018 e 31/5/2019, para esses mesmos serviços em operações de longo curso era de R$ 955,50, em prejuízo dos usuários que precisam movimentar mercadorias no comércio exterior.
Não se pode olvidar que as alterações recentes na Lei dos Portos (12.815/2013) , introduzidas pela Lei 14.047/2020, bem como as diretrizes da nova Lei 13.874/2019, chamada de Lei da Liberdade Econômica, apontam para uma intervenção cada vez menor do Estado na exploração de serviços portuários pelas empresas privadas.
No entanto, a própria legislação brasileira prevê salvaguardas a serem adotadas em casos específicos em que resta configurado o controle de determinado segmento de mercado por apenas um agente, conforme tratado na Lei de Defesa da Concorrência (Lei 12.529/2011) . Nessas ocasiões, deve prevalecer a atuação das entidades reguladoras setoriais, evitando o exercício abusivo da posição dominante.
No que se refere ao Contrato 12/2000, cabe relembrar que ele já foi alterado, em duas ocasiões, para incorporar outras áreas do Porto de Salvador à área licitada, que era de 71.000 m2. Tais modificações, além de triplicar a superfície original do terminal, inviabilizaram a licitação de um outro terminal para movimentação de contêineres no mesmo Porto, o que possibilitaria a concorrência direta com o Tecon nesse nicho de mercado.
Por meio do Acórdão 1.736/2016, de minha relatoria, ao se debruçar sobre a Resolução-Antaq 1.780/2010, que autorizou a incorporação de 44.000 m2 ao arrendamento, o Plenário do Tribunal reconheceu a validade da medida, no entanto determinou a adequação da Cláusula Quinquagésima Oitava do Contrato, que trata dos preços máximos a serem cobrados na movimentação de contêineres. Além disso, o item 9.4 do Acórdão cientificou a Agência da irregularidade de se aprovar quaisquer aditamentos contratuais "sem a manifestação conclusiva da Agência sobre os valores e condições que devem constar de tais ajustes, devidamente fundamentada em documentos e estudos elaborados para restabelecer o equilíbrio econômico-financeiro do contrato".
 Portanto, alinho-me às considerações do Relator sobre a irregularidade na celebração do Segundo Termo Aditivo ao Contrato 12/2000, assinado em 16/11/2016 e que possibilitou a prorrogação antecipada do arrendamento, pois não observou a decisão deste Tribunal de Contas, bem como o disposto no § único do art. 24 do Decreto 8.033/2013 vigente à época. 
Considero também acertada a oitiva da arrendatária Tecon Salvador sobre as medidas determinadas pelo Tribunal, tendo em vista o atingimento de direitos subjetivos da empresa.
Não obstante, penso que a forma proposta de atuação do Tribunal, de continuidade de apuração nos presentes autos, não se mostra a mais adequada processualmente. Lembro que estes autos tratam de monitoramento do Acórdão 1.143/2017-Plenário, consubstanciado no seu item 1.8, reproduzido no primeiro parágrafo desse Voto. 
O referido comando determinava, tão somente, a realização de estudos para fundamentar a revisão das tarifas-teto e das cestas de serviço praticadas no Contrato de Arrendamento 12/2000. Verificado o cumprimento da determinação estampada, deve o Tribunal reconhecer o exaurimento do presente processo de monitoramento. Havendo necessidade de desdobramentos posteriores, como se afigura no presente caso, em que se inaugura uma nova fase, com a admissão de outros atores no processo, e com a expedição de novas determinações aos jurisdicionados, deve o Tribunal promover uma nova ação fiscalizatória.
Por fim, ressalto que o Ministério da Infraestrutura informou que apenas cinco áreas licitadas desde 2015 traziam algum tipo de consideração de preço-teto em suas rubricas de prestação de serviço, tal como o Contrato em tela (peça 39, p. 3) . Considero oportuno que a Antaq se manifestar sobre a eventual existência de casos semelhantes ao Tecon Salvador, a merecer a atuação regulatória para observância de preço-teto nos serviços prestados.
Assim, submeto à consideração a seguinte proposta de acréscimo ao Acórdão do Relator:
VISTOS, relatados e discutidos estes autos de monitoramento do Acórdão 1.143/2017-Planário;
ACORDAM os Ministros do Tribunal de Contas da União, reunidos em sessão do Plenário, ante as razões expostas pelo Relator em:
9.1. considerar cumprido o item 1.8. do Acórdão 1.143/2017-Plenário;
9.2. deferir o ingresso do Tecon Salvador S/A nos presentes autos
9.3. determinar à Antaq que, no prazo de 30 (trinta) dias, proceda à atualização dos valores do estudo elaborado pela Agência, Parecer Técnico 1/2018/GT-PORT-234-17-DG (SEI 0553019, peça 29) , com fulcro na alínea "b" do inciso II do art. 28 da Lei 10.233/2001, oferecendo oportunidade de manifestação do Tecon Salvador S/A sobre os resultados obtidos;
9.4. determinar à Antaq que, no prazo de 30 (trinta) dias, informe ao Tribunal acerca da existência de denúncias na Agência acerca de cobrança abusiva por serviços cujos Contratos de Arrendamento preveem cláusulas excepcionais de estipulação de tarifa-teto;  (proposta Ministro Raimundo Carreiro) 
9.5. determinar ao Ministério da Infraestrutura e à Agência Nacional de Transportes Aquaviários que, após a conclusão da atualização do estudo, mencionada no item 9.2, no prazo máximo de 30 (trinta) dias, realizem revisão das tarifas, preços e cestas de serviços constantes do Contrato de Arrendamento 12/2000, observando a obrigatoriedade de respeito aos valores-teto, calculados para os serviços, nos termos do estudo atualizado, com base na alínea "b" do inciso II do art. 28 da Lei 10.233/2001; 
9.6. determinar a abertura de processo apartado de fiscalização para monitoramento das determinações supras, com a manifestação do Tecon Salvador S/A;  (proposta Ministro Raimundo Carreiro) 
9.7. dar ciência da deliberação aos interessados;
9.8. arquivar os presentes autos, com fulcro no art. 169, inciso V do RITCU.  (proposta Ministro Raimundo Carreiro) 
TCU, Sala das Sessões, em 27 de outubro de 2021.
RAIMUNDO CARREIRO
Redator

Agência Nacional de Transportes Aquaviários; Ministério da Infraestrutura.

3. Interessados/Responsáveis: não há.

13.1. Ministros presentes: Ana Arraes (Presidente), Walton Alencar Rodrigues (Relator), Benjamin Zymler, Augusto Nardes, Raimundo Carreiro, Bruno Dantas e Jorge Oliveira.
13.2. Ministro-Substituto convocado: Marcos Bemquerer Costa.
13.3. Ministros-Substitutos presentes: Augusto Sherman Cavalcanti e André Luís de Carvalho.

WALTON ALENCAR RODRIGUES

Adoto, como relatório, instrução elaborada pela SeinfraPortoFerrovia após atendimento da Resolução TCU 315/2020 (peças 45-47) :
INTRODUÇÃO
Cuidam os autos de monitoramento do Acórdão 1143/2017-TCU-Plenário, Ministro Relator Walton Alencar Rodrigues, emanado no âmbito do TC Processo 018.874/2016-9, que tratou de denúncia sobre supostas irregularidades no processo administrativo de prorrogação antecipada do Contrato de Arrendamento 12/2000, celebrado entre a empresa Tecon Salvador S.A. e a Companhia Docas do estado da Bahia (Codeba) , com o objetivo de arrendar o terminal de contêineres do Porto de Salvador (Tecon Salvador) .
HISTÓRICO
O Acórdão 1143/2017-TCU-Plenário deliberou, em seus subitens 1.8 e 1.9, in verbis: 
1.8. Determinar ao Ministério dos Transportes, Portos e Aviação Civil (MTPAC) e à Agência Nacional de Transportes Aquaviários (Antaq) , com fundamento no art. 250, inciso II, do RI/TCU c/c art. 3°, inciso II, da Lei 12.815/2013, que procedam à realização de estudo detalhado com o objetivo de fundamentar a revisão das tarifas-teto e das cestas de serviço praticadas no Contrato de Arrendamento 12/2000 (Tecon Salvador) , procedimento este que deve estar calcado em análises concorrenciais e de mercado que justifiquem os valores fixados e os itens sob regulação ou em regime de livre negociação (movimentação, armazenagem, etc.) , de modo que as atividades econômicas do terminal espelhem as condições de um mercado em competição equilibrada;
1.9. Medidas:
1.9.1. enviar ao Tribunal, no prazo de 30 (trinta) dias, plano de ação detalhado, com cronograma e responsáveis por cada ação, para cumprimento da determinação do subitem 1.8 acima;
1.9.2. encaminhar cópia desta deliberação ao TC Processo 028.834/2010-0, que trata de matéria correlata.
Em atendimento ao aludido decisum, o Ministério dos Transportes, Portos e Aviação Civil (MTPA) , atual Ministério da Infraestrutura (Minfra) , por meio do Ofício 107/2017/AECI (peça 4) , informou que a Antaq seria o órgão competente para a realização do aludido estudo, com o objetivo de fundamentar a revisão das tarifas-teto e das cestas de serviço praticadas no âmbito do contrato do Tecon do Porto de Salvador/BA.
A Antaq, por sua vez, reconheceu ser a entidade competente para cumprimento da deliberação, oportunidade em que solicitou a dilação do prazo inicial para atendimento do subitem 1.9.1 do acórdão, ora em análise (peça 5) . Tal prorrogação foi concedida pelo Plenário deste Tribunal, por meio do Acórdão 1614/2017-TCU-Plenário, Relator Walton Alencar Rodrigues, tendo a Agência encaminhado o plano de ação com o cronograma para conclusão dos referidos estudos (peça 6) .
Por fim, foram encaminhados os resultados dos estudos realizados, com o objetivo de fundamentar a revisão do teto tarifário e da cesta de serviços aplicados ao contrato de arrendamento do Tecon Salvador, através do Ofício 345/2018/DG-Antaq, de 4/9/2018 (peça 3) .
Nesses estudos, a Antaq concluiu que o price-cap para os serviços de carga e descarga, incluindo estiva e desestiva, seria de R$ 820,13 (peça 3, p. 7) . Contudo, verificou-se que os preços praticados pelo Tecon Salvador entre 21/7/2018 e 31/5/2019, para esses mesmos serviços, eram de R$ 955,50 para longo curso e de R$ 792,42 para cabotagem (peça 7, p. 1) , diferindo, portanto, das conclusões da Antaq, em prejuízo dos eventuais usuários do Tecon Salvador.
Em razão da diferença supra, a Antaq foi diligenciada para apresentar esclarecimentos adicionais acerca da efetiva aplicação do estudo para o caso do Tecon Salvador (peça 10) , cuja resposta foi encaminhada por meio do Ofício 159/2019/DG-Antaq (peça 14) .
Esta unidade técnica procedeu à análise dos documentos recebidos da Antaq (peça 15) , quando concluiu pela necessidade de realizar diligência complementar, junto à Antaq, para que: 
	I - informasse qual o dispositivo do Contrato 12/2000 que veda a alteração de tarifas, conforme mencionado pela Agência no Ofício 159/2019/DG-Antaq; 
	II - esclarecesse quando será realizado o reequilíbrio econômico-financeiro do Contrato 12/2000, tendo em vista as conclusões contidas no estudo encaminhado através do Ofício 345/2018/DG-Antaq, de 4/9/2018; 
	III - esclarecesse de que a forma a Agência atuará sobre os preços praticados pelo Tecon Salvador caso seja verificado que não está sendo respeitado o princípio da modicidade tarifária, conforme item II da Cláusula Quinquagésima Oitava do Contrato 12/2000, acrescido pela Cláusula Vigésima Terceira do Primeiro Termo Aditivo ao contrato; 
	IV - esclarecesse de que forma deu atendimento ao item 1.8 do Acórdão 1143/2017-TCU-Plenário, no que tange à elaboração de estudos que fundamentam a revisão das tarifas-teto e das cestas de serviço praticadas no Contrato de Arrendamento 12/2000 de modo que as atividades econômicas do terminal espelhem as condições de um mercado em competição equilibrada, especialmente quanto aos serviços "C.2. Remoção Bordo", "C.3. Remoção Terra", "C.4. Período Extraordinário", "C.5. Paradas por conta do Armador/hora", "C.6. Transbordo (02 mov.) ", "C.6.1. Período Extraordinário (01 mov.) - Transbordo", "C.7. Movimentação de tampas em navios" e "C.8. Movimentação de caixa "Twist Lock" (castanha) ", todos constantes da tabela de preços e condições comerciais da arrendatária Tecon Salvador.
A referida diligência complementar foi realizada por meio do Ofício SeinfraPortoFerrovia 224/2019 (peças 17 e 19) , de 1º/6/2019. 
As respostas à diligência foram analisadas na instrução de peça 23, culminando com propostas de determinação à Antaq e ao MInfra, a seguir listadas. 
Ante o exposto, submetem-se os autos à consideração superior, propondo:
Considerar parcialmente cumprida a determinação constante do subitem 1.8 do Acórdão 1143/2017-TCU-Plenário, Relator Walton Alencar Rodrigues;
Determinar à Agência Nacional de Transportes Aquaviários (Antaq) , com fundamento no art. 250, inciso II, do RI/TCU c/c art. 3°, inciso II, da Lei 12.815/2013, e arts. 20, II, "a" e "b", 28, inciso I e II, alínea "b", da Lei 10.233/2011, que, no prazo de 90 (noventa) dias, proceda à  atualização de estudo detalhado, com o objetivo de fundamentar a revisão de todos os preços de serviços praticados no Contrato de Arrendamento 12/2000 (Tecon Salvador) , tanto aqueles sujeitos a valor máximo, quanto aqueles sujeito à negociação, conforme mencionado no estudo encaminhado por meio do Ofício 345/2018/DG-Antaq, de 4/9/2018, procedimento este que deve estar calcado em análises concorrenciais e de mercado, que justifiquem os valores fixados e os itens sob regulação ou em regime de livre negociação (movimentação, armazenagem, etc.) , de modo que as atividades econômicas do terminal espelhem as condições de um mercado em competição equilibrada, e estejam de acordo com a necessária modicidade estipulada no respectivo contrato e na legislação vigente.
Determinar ao Ministério da Infraestrutura (Minfra) e à Agência Nacional de Transportes Aquaviários (Antaq) , com fundamento no art. 250, inciso II, do RI/TCU c/c art. 3°, inciso II, da Lei 12.815/2013, e arts. 20, alíneas "a" e "b", 28, inciso I e II, alínea "b", 35, inciso VIII, § 1º, alíneas "a" e "b", da Lei 10.233/2011, que, no prazo de 180 (cento e oitenta) dias, promovam a revisão dos preços dos serviços praticados no Contrato de Arrendamento 12/2000 (Tecon Salvador) , tanto aqueles sujeitos a valor máximo, quanto aqueles sujeitos à negociação, em caso de eventual inobservância da necessária modicidade estipulada no respectivo contrato e na legislação vigente e identificada na atualização de estudo.
Ato contínuo, a instrução preliminar foi submetida ao Ministério da Infraestrutura e à Antaq com vistas a obter os comentários dos gestores sobre as propostas apresentadas, de forma a atender o disposto nos arts. 14 e 15 da Resolução-TCU 315/2020, consoante peças 26 e 31. Desta feita, a presente instrução analisa os comentários dos gestores apresentados pelo MInfra e pela Antaq acerca das propostas de encaminhamento constantes da instrução preliminar de peça 23, de modo a apresentar a instrução conclusiva de mérito a respeito da pertinência das propostas anteriormente tecidas.
EXAME TÉCNICO
Conforme consignado acima, foi realizada diligência, por meio do Ofício SeinfraPortoFerrovia 224/2019 (peças 17 e 19) , de 1º/6/2019, após a qual a Antaq apresentou esclarecimentos e documentos por meio do Ofício 194/2019/DG-Antaq (peça 20) , de 18/6/2019. As respostas foram analisadas na instrução de peça 23 e subsidiaram as conclusões preliminares, abaixo sumarizadas, submetidas à manifestação dos gestores.
Conclusões exaradas na instrução preliminar
A análise dos fatos e documentos constantes do presente processo permitiu verificar preliminarmente o cumprimento parcial do Acórdão 1143/2017-TCU-Plenário, Relator Walton Alencar Rodrigues, emanado no âmbito do TC Processo 018.874/2016-9, que tratou de denúncia sobre supostas irregularidades no processo administrativo de prorrogação antecipada do Contrato de Arrendamento 12/2000, celebrado entre a empresa Tecon Salvador S.A. e a Companhia Docas do estado da Bahia (Codeba) , com o objetivo de arrendar o terminal de contêineres do Porto de Salvador (Tecon Salvador) .
Isto porque o Acórdão 1143/2017-TCU-Plenário havia deliberado, em seus subitens 1.8 e 1.9, in verbis: por "Determinar ao Ministério dos Transportes, Portos e Aviação Civil (MTPAC) e à Agência Nacional de Transportes Aquaviários (Antaq) , com fundamento no art. 250, inciso II, do RI/TCU c/c art. 3°, inciso II, da Lei 12.815/2013, que procedam à realização de estudo detalhado com o objetivo de fundamentar a revisão das tarifas-teto e das cestas de serviço praticadas no Contrato de Arrendamento 12/2000 (Tecon Salvador) , procedimento este que deve estar calcado em análises concorrenciais e de mercado que justifiquem os valores fixados e os itens sob regulação ou em regime de livre negociação (movimentação, armazenagem, etc.) , de modo que as atividades econômicas do terminal espelhem as condições de um mercado em competição equilibrada".
Entretanto, verificou-se que a Antaq não tinha procedido à realização de estudo amplo sobre as tarifas-teto e das cestas de serviço praticadas no Contrato de Arrendamento 12/2000 (Tecon Salvador) , bem como, o estudo apresentado pela Antaq (peça 3) , não serviu para revisar as tarifas de serviço adotadas pela Arrendatária, não obstante a diferença de preços verificada pela Antaq e a tabela de tarifas e serviços praticados pela Arrendatária.
Desta feita, propôs-se determinar à Agência Nacional de Transportes Aquaviários (Antaq) , para que, no prazo de 90 (noventa) dias, procedesse à atualização de estudo detalhado, com o objetivo de fundamentar a revisão dos preços de serviços praticados no Contrato de Arrendamento 12/2000 (Tecon Salvador) , tanto aqueles sujeitos a valor máximo, quanto aqueles sujeitos à negociação, conforme  mencionado no estudo encaminhado por meio do Ofício 345/2018/DG-Antaq, procedimento este que deve estar calcado em análises concorrenciais e de mercado, que justifiquem os valores fixados e os itens sob regulação ou em regime de livre negociação (movimentação, armazenagem, etc.) , de modo que as atividades econômicas do terminal espelhem as condições de um mercado em competição equilibrada, e estejam de acordo com a necessária modicidade estipulada no respectivo contrato e na legislação vigente.
Além disso, propôs-se determinar ao Ministério da Infraestrutura (Minfra) e à Agência Nacional de Transportes Aquaviários (Antaq) , para que, no prazo de 180 (cento e oitenta) dias, promovessem a revisão dos preços dos serviços praticados no Contrato de Arrendamento 12/2000 (Tecon Salvador) , tanto aqueles sujeitos a valor máximo, quanto aqueles sujeitos à negociação, em caso de eventual inobservância da necessária modicidade estipulada no respectivo contrato e na legislação vigente e identificada na atualização de estudo mencionado.
Comentários dos gestores a respeito das conclusões preliminares
Por força dos arts. 14 e 15 da Resolução-TCU 315/2020, a instrução preliminar de peça 23 foi encaminhada aos MInfra e à Antaq para receber os comentários dos respectivos gestores sobre as propostas de encaminhamento nela constantes. Assim, foram expedidos os Ofícios 51.347/2020 e 51.348/2020-TCU/Seproc, ambos de 19/9/2020, com vistas a colher subsídios sobre as propostas listadas no item 10 desta instrução.
Por meio do Ofício 415/2020/DG-Antaq, de 5/10/2020 (peça 36) , a Antaq informou que suas considerações sobre as propostas de determinação já constavam das peças 27 a 30.
À peça 27, a Antaq informou haver entregado, por meio do Ofício 345/2018/DG-Antaq, de 4/9/2018 (peça 28) , o estudo objeto do item 1.8 do Acórdão 1143/2017-TCU-Plenário, consubstanciado no Parecer Técnico 1/2018/GT-PORT-234-17-DG, de 26/7/2018 (peça 29) , no âmbito do TC Processo 018.874/2016-9. O estudo citado encontra-se à peça 3, p. 3-9. 
Já à peça 30, a Antaq apresentou o Parecer Técnico 78/2020/GRP/SRG, de 11/9/2020, que se constitui no mesmo documento juntado por meio da resposta do MInfra, constante da peça 41, no qual apresenta os argumentos técnicos para a reforma das propostas de encaminhamento da instrução preliminar.
Quanto ao estudo entregue (peça 29) , verifica-se tratar da proposta final do Grupo de Trabalho GT-PORT-234-15-DG, criado para fazer cumprir o plano de ação entregue ao TCU por força do item 1.9 do Acórdão 1143/2017-TCU-Plenário. Tal documento já constava dos autos e foi, inclusive, analisado na instrução preliminar de peça 8.
Quanto ao Parecer Técnico 78/2020/GRP/SRG (peça 30) , a Antaq refutou as propostas preliminares de encaminhamento pelos argumentos sintetizados na sequência.
Quanto à modicidade de preços (peça 30, p. 2) , argumentou a Antaq que a intervenção de preços, se ocorrer, deve se dar eminentemente sobre serviços inerentes e complementares; que serviços acessórios ou extraordinários, onde não há poder de mercado, devem ser preocupação menor do regulador; que a atuação da Administração Pública sobre serviços regulados não deve se sobrepor à autonomia da vontade das partes, numa relação estritamente de direito privado, salvo quando houver abuso de direito ou danos a terceiros; e que este entendimento está alinhado com o art. 4º da Lei de Liberdade Econômica, Lei 13.874/2019.
Alertou que o modelo econômico brasileiro é o de livre iniciativa, com atuação subsidiária do Estado, de forma a proteger a concorrência; que após a liberalização dos setores de infraestrutura, deve-se reduzir a regulação intensa para dar lugar à regulação do mercado, por outros meios, tais como instrumentos de transparências de atos e decisões e mecanismos de defesa da concorrência.
Citou Kahn (KAHN, Alfred E. The economics of regulation. 2. ed. Cambridge: Mass, 1988) que afirma que toda concorrência é imperfeita e que "o melhor remédio é diminuir as imperfeições"; que apenas quando a concorrência for altamente imperfeita é que se deveria regular; que a imposição de preço-teto para serviços não homogêneos ou não essenciais levaria ao cream skimming; e que é infundada a máxima decorrente da tradição intervencionista do Estado brasileiro de que as situações devem estar intensamente reguladas para se preservar a ordem jurídica no Estado de Direito. 
Lembrou que os investimentos no setor portuário decorrem de atuação da Antaq; que desde 2013, 96 instalações portuárias foram autorizadas pela Agência, totalizando R$ 23 bilhões de investimentos compromissados; e que, apenas em 2019, foram realizados treze leilões de arrendamento de áreas em portos organizados, totalizando R$ 1,14 bilhão de investimentos previstos.
Noticiou que foi publicada a Resolução-Normativa Antaq 34/2019 (RN34) , que trouxe, em seus arts. 5º e 8º, ferramentas para combater eventuais condutas abusivas no segmento de terminais de contêineres, em alinhamento com a Lei 12.529/2011 (Lei do Conselho Administrativo de Defesa Econômica - CADE) , que estabelece que a simples detenção de poder econômico (ou dominação de mercado) não é considerada conduta anticoncorrencial ou abusiva, não sendo capaz de gerar intervenção do aparato estatal.
Quanto à razão na regulação econômica (peça 30, p. 3-4) , alegou que "praticamente não existe no mundo jurídico brasileiro" o princípio do "per se condemnation", que considera ilegais atos em razão de sua simples ocorrência, sem considerar os efeitos sobre o mercado;  que nossa legislação não impede a prática de atos que possam resultar na dominação de mercados relevantes de bens ou serviços se atendidas condições (aumento de produtividade, de qualidade de eficiência e de desenvolvimento tecnológico ou econômico) ; que a Lei 13.874/2019 (Lei da Liberdade Econômica) , em seu art. 3º, determina a intervenção subsidiária do poder público nas atividades econômicas, atrelada à prudência, sensatez e ao princípio da finalidade, sendo exceção apenas a prática do cartel; e que a vantagem competitiva ou monopólio não é um mal a ser combatido nem tutelado pelas Agências, devendo o regulador separar concorrência lícita daquela desleal.
Com relação aos preços abusivos (peça 30, p. 4) , apontou que preços excessivos decorrem do poder de mercado, ao passo que preços excludentes visam excluir competidor do mercado; que o conceito de consumidor no setor portuário difere dos demais setores regulados, haja vista que usuários têm poder de mercado e contratos bilaterais com terminais; que usuários "spot" têm demanda residual; que, neste contexto, atrelado ao cenário de competição razoável entre portos, não se pode falar de preços excessivos; que agências devem atuar no combate aos preços excludentes, corrigindo efeitos das falhas de mercado, não lhe cabendo substituir (salvo em casos excepcionais) os mecanismos de mercado ou interferir na formação de preços dos agentes privados; que a atuação do regulador deve ser sobre o processo competitivo por fatias do mercado, garantindo legitimidade a eventual poder de mercado resultante, para que o patamar de preços atingido seja o mais próximo possível do equilíbrio competitivo. 
Quanto à defesa da modicidade não como um fim em si mesmo (peça 30, p. 4-5) , relatou que a defesa da concorrência visa buscar uma economia eficiente, sopesando eficiências e efeitos anticompetitivos; que a aceitação ou rejeição de poder de mercado pelas autoridades antitruste depende da maneira como ele é exercido pelas empresas: se decorrer de ações mais eficientes, o poder é legal e desejável, mas se induzir situações anticompetitivas, é combatido pelos órgãos antitruste por gerar ineficiências; que o papel da Antaq é o de diferenciar tais condutas, já que o fruição de poder de mercado pode promover ganhos gerais de eficiência ao consumidor; que o objetivo primário da política da concorrência é o bem-estar social, oriundo do desenvolvimento econômico decorrente da mudança tecnológica percebida no mercado; e que o preço das atividades portuárias vem caindo consistentemente desde a Lei 8.630/1993 por pressões de mercado e regulatórias, não permitindo existir a figura do monopolista "capaz de abusar, sem medida e sem freios, do seu poder de mercado".
Sobre a nova política setorial dada na Lei 14.047/2020 (peça 30, p. 5-6) , elencou que a Lei flexibilizou o regime de ocupação de áreas integrantes dos portos públicos, visando trazer maior competitividade em alinhamento com o relatório da auditoria operacional realizada no âmbito do TC Processo 022.534/2019-9, que apontou limitações dos portos organizados em relação aos Terminais de Uso Privado (TUP) em termos de dinamismo comercial e eficiência operacional, apontando a tendência de migração de investimentos e cargas dos portos públicos; que a Lei consagrou novos instrumentos contratuais para ocupação de áreas e instalações portuárias nos portos organizados; que a Lei confirmou o entendimento de que o arrendamento não se associa a tarifas; que a diretriz em arrendamentos é a de "liberdade de preços nas operações portuárias, reprimidos qualquer prática prejudicial à competição e abuso do poder econômico"; e que foi ultrapassada a fase inicial da liberalização do setor, devendo o Estado focar no processo competitivo, acreditando nos institutos de mercado, devendo a intervenção nos preços se dar em casos excepcionais e ex post, como já era previsto desde o Decreto 4.122/2020, arts. 2º, inciso II, alínea c) ; 3º, incisos XLIV, XLV e XLVI .
Sobre o atendimento do Acórdão 1143/2017-TCU-Plenário (peça 30, p. 6-7) , lembrou que a instrução do TCU analisou como a concentração de mercado e as cláusulas contratuais repercutiam na regulação econômica de preços no Porto de Salvador, chegando à conclusão que haveria monopólio estrutural no Tecon Salvador e que este abusava de sua posição; e que a Agência criou o Grupo de Trabalho para cumprir o Acórdão e criou metodologia para avaliação dos preços-teto da atividade portuária nos terminais arrendados e a aplicou no Tecon Salvador.
Sobre a instrução preliminar desta SeinfraPortoFerrovia (peça 30, p. 7-9) , discordou do citado relatório de que a Antaq não teria avançado sobre as demais rubricas relevantes (armazenagem, movimentação no cais, cabotagem e longo curso) , além da relativa à carga/descarga. Afirma que a Antaq concluiu corretamente que deveria e bastaria manter preço-teto para rubrica de estiva/desestiva; que impor tal restrição às demais rubricas sem verificação de abuso do poder econômico não traria benefícios que excedessem os prejuízos da medida e que a única tarifa de serviço com preço-teto mencionada no contrato de arrendamento do Tecon Salvador é a de carga/descarga.
Reforçou que o estudo da Antaq considerou a proposta de regulação de preços "ex-ante", pelo custo específico e de todas rubricas, mas a rejeitou pelos motivos nele expostos; que os serviços de armazenagem e de remoção e transbordo não precisam de regulação por price-cap; e que o preço do Tecon Salvador para carga/descarga na cabotagem estava abaixo do preço mínimo do mercado mais competitivo.
Ressaltou que a eventual determinação pela realização de novo estudo, não pela sua incompletude, mas pela discordância do resultado, seria enviesada, pois o estudo nasceria dirigido e não poderia ser considerado neutro pra fins de decisão econômica; que claramente o estudo não se restringiu a um serviço apenas; e que é desnecessário qualquer incremento ao estudo. 
Por fim, apontou que o poder de monopólio de terminais de contêineres depende de estudo de mercado mais amplo que o realizado na instrução; e que o Tecon de Salvador tem competidores representados pelos terminais nos portos de Pecém, Fortaleza, Natal, Suape e Vitória. 
O MInfra, por sua vez, apresentou sua resposta por meio do Ofício 231/2020/AECI, de 2/10/2020 (peça 37) , no qual encaminhou o Ofício 15/2020/CGGC/GABSNPTA/SNPTA, de 1/10/2020 (peça 38) , e anexos (peças 39-42) , nos quais constam os comentários referentes às propostas de encaminhamento da instrução preliminar.
Por meio da Nota Técnica 12/2020/CGPD/DGCO/SNPTA, de 30/9/2020 (peça 39) , encaminhada pelo MInfra, foi solicitado que seja considerado integralmente cumprido o item 1.8 do Acórdão 1143/2017-TCU-Plenário e apontado que, caso as propostas preliminares para revisar preços tanto daqueles serviços sujeitos a valor máximo, quanto aqueles sujeito à negociação sejam implementadas, vislumbra-se a produção de ineficiências econômicas sobre o setor regulado; com majoração da insegurança jurídica setorial; e a inibição dos investimentos privados em contratos de arrendamentos. Tais são as mesmas conclusões do memorial apresentado pela Antaq (peça 30) .
Apontou que das vinte e quatro áreas e instalações portuárias que foram licitadas no período entre 2015 e 2020, apenas cinco tiveram o preço-teto considerado em alguma de suas rubricas de prestação de serviço; que a utilização de preço-teto deve ser uma exceção, e quando utilizado deve ser aplicado sobre rubricas específicas, nunca de maneira indistinta, sempre observando se há posição dominante do arrendatário sobre as condições de mercado, conforme preceitos do §2º do art. 36 da Lei 12.529/2011 (peça 39, p. 3) .
Lembrou que estabelecer preço-teto para arrendatários de terminais em portos organizados aumentaria a assimetria entre estes e TUPs, sob a égide da atual Lei dos Portos e seu regulamento (Decreto 8.033/2013) , que garantem regime de liberdade de preços e relatou ainda a existência do relatório da "Auditoria Operacional sobre as limitações dos portos organizados em comparação com os TUPs", realizada no âmbito do TC Processo 022.534/2019-9, no qual se aponta que há falta de competitividade dos arrendamentos e a consequente fuga de carga dos portos públicos para os terminais privados, além de índice elevado de ociosidade (56%) de áreas arrendadas e arrendáveis em portos públicos (peça 39, p. 3-4) . 
Afirmou que a instrução preliminar tentou atrelar ao Contrato de Arrendamento 12/2000 as mesmas exigências de controle tarifário de uma concessão de serviço público, sendo que se trata de arrendamento que tem, como regra geral, a liberdade de preços nas operações portuárias, por força da Lei 12.815/2013, alterada pela Lei 14.047/2020 (peça 39, p. 5) .
Lembrou que os contratos de arrendamento são de longo prazo e que eventual repactuação forçada do Contrato pode ter impacto sobre a atratividade de futuros investidores, prejudicando a segurança jurídica dos contratos (peça 39, p. 5) .
Quanto às peças 40 e 41, seus conteúdos são idênticos aos apresentados pela Antaq em sua resposta, e, quanto à peça 42, trata-se do relatório da auditoria operacional sobre limitação dos portos organizados em comparação com os TUPs, realizado no âmbito do TC Processo 022.534/2019-9.
Análise das Manifestações dos Gestores
Apresentam-se primeiramente as análises sobre os comentários apresentados para, em seguida, expor os reflexos decorrentes das análises sobre as conclusões e propostas de encaminhamento preliminares.
O Contrato de Arrendamento, juntamente com o estudo elaborado pela Antaq, aponta que a necessidade de tarifa-teto seria apenas sobre os serviços de carga e descarga, incluindo nestes a estiva/desestiva, já que são aqueles que são prestados em posição dominante pelo terminal. Isso porque estes seriam os serviços básicos que devem ser contratados pelos usuários para retirada das cargas do navio para o pátio, ou no sentido inverso, ao passo que demais serviços, tais como de cais e pátio, ou são auxiliares ou podem ser contratados junto a outros prestadores de serviço, a exemplo do serviço de armazenagem em área secundária ao porto, que apresentam concorrência.
Tal medida se coaduna com as alterações recentes na Lei 12.815/2013, realizadas por meio da Lei 14.047/2020, que diferenciou o instituto do arrendamento (aplicável ao caso em tela) do de concessão de serviço público, atribuindo ao primeiro o regime de liberdade de preços; e da Lei 13.874/2019 (Lei da Liberdade Econômica) , que determina a intervenção subsidiária do poder público nas atividades econômicas.
Assiste razão à Antaq e ao MInfra quando afirmam que eventual imposição de tarifa-teto sobre serviços acessórios e/ou não sujeitos a regulação por preço teto no âmbito do Contrato de Arrendamento ou não prestados em regime de monopólio poderia, em tese, trazer consequências danosas à segurança jurídica dos contratos do setor portuário, resultando em afastamento de interessados em realizar investimentos no setor e reduzir eventuais ágios em licitações futuras. Cabe relembrar que a proposta de encaminhamento preliminar não impunha obrigação de price-caps a todos os serviços do terminal, mas visava fundamentar os preços para sua revisão, tanto daqueles sujeitos ao teto como daqueles sujeitos a negociação. 
Ressalte-se como positivo que, como mostrou a Antaq, as condutas que resultem em preços abusivos em serviços não sujeitos à regulação por preço-teto podem ser analisadas à luz da Resolução Normativa 34/2019-Antaq, não carecendo revisão tarifária, por consequência lógica dos estudos elaborados pela Agência.
Assiste também razão à Antaq e ao MInfra de que a grande quantidade de autorizações expedidas para funcionamento de TUPs após a edição da Lei 12.815/2013, especialmente para terminais de contêineres, também apontado pelo relatório da auditoria operacional do TCU que comparou o regime de portos organizados com o de TUPs (TC Processo 022.534/2019-9) , incrementou a competição interportos, que, no caso do Tecon de Salvador, já existia, mas era limitada aos Portos de Pecém, Fortaleza, Natal, Suape e Vitória, reduzindo, mas não extinguindo, o poder de monopólio dos terminais já instalados, o que pode justificar, em parte, a informação apresentada pela Agência de queda do nível de preço dos serviços portuários acompanhados pela Antaq em sua série histórica desde a edição da Lei 8.630/1993, derivada de pressões de mercado tanto pelo lado da oferta como pelo lado da demanda (cf. peça 30, p. 4-5, item 38) .
As informações trazidas pela Antaq e MInfra juntamente com a decisão de regular apenas as tarifas da cesta de serviços básicos prestados pelo terminal em posição dominante sem concorrência estão em alinhamento com a Lei 12.529/2011 (Lei do CADE) , que estabelece que a simples detenção de poder econômico (ou dominação de mercado) não é conduta anticoncorrencial ou abusiva, não sendo capaz de gerar intervenção do aparato estatal.
Com base nesta análise sobre os comentários dos gestores, cabe revisar as conclusões preliminares dos itens objeto da diligência, constantes da instrução de peça 23, nos termos apresentados na sequência.
Quanto à análise do segundo item da diligência outrora promovida (peça 23, p. 5) , verifica-se que o art. 7º da Resolução-Antaq 3220/2014 é claro ao afirmar que "considera-se mantido o equilíbrio econômico-financeiro sempre que for comprovado o atendimento às condições estabelecidas no contrato e mantida a alocação de riscos nele estabelecido".
Todavia, conforme consta da conclusão do estudo elaborado pela Antaq para atendimento ao item 1.8 do Acórdão 1143/2017-TCU-Plenário, Parecer Técnico 1/2018/GT-PORT-234-17-DG (peça 29) , as tarifas para o serviço de carga/descarga, incluindo estiva/desestiva, praticadas pelo Tecon Salvador para a modalidade de navegação de longo curso, estão acima do preço-teto estipulado. 
Desta feita, não estão sendo observadas as cláusulas contratais que determinam a observação de preço-teto para estas tarifas portuárias. 
Por derradeiro, não está sendo mantido o equilíbrio econômico-financeiro do contrato, haja vista o descumprimento contratual, devendo ser realizado o procedimento de revisão tarifária, por iniciativa do Poder Concedente.
Consignou-se que a revisão tarifária deve se iniciar a partir de pedido da empresa arrendatária ou do Poder Concedente, com base em algum fato tendente a impactar a equação econômico-financeira do contrato, oriunda de fatores externos e imprevisíveis, nos termos do que dispõe a norma aprovada pela Resolução Antaq 3.220/2014. 
Como não fora demonstrada, até o presente momento, a intenção do MInfra nem da Agência, em suas respostas à diligência (peça 20) e na forma de comentários dos gestores (peças 27-30 e 36-42) , de iniciar procedimento de revisão tarifária no curto prazo, entende-se como necessário compelir, por meio deste processo, a promoção desta revisão sobre as tarifas sujeitas à regulação por preço-teto, incluindo estiva/desestiva, nos termos do estudo da Antaq, em respeito ao Princípio da Modicidade Tarifária.
Todavia, cabe ressaltar, que nem todos os custos incorridos pelos usuários para recebimento e retirada de carga do terminal estão sujeitos ao preço-teto. Isso porque apenas os serviços incluídos no box rate, consoante consta da Tabela 2 desta instrução, são passíveis de regulação por price-cap. 
Assim, serviços importantes conhecidos como THC2 ou SSE, que tratam da retirada do contêiner da pilha do pátio até a entrega de contêiner ao usuário ou a outro terminal alfandegado, não foram abrangidos no estudo da Antaq, não constituem o Box Rate e, portanto, não estão sujeitos ao teto tarifário. Tal situação decorre do ambiente regulatório do setor portuário, que já era assim tratado na revogada Resolução Antaq 2389/2012, e tem sua matéria atualmente tratada na RN34, art. 9º. 
Por outro lado, conforme já mencionado acima, os demais serviços prestados no terminal não têm teto-tarifário aplicável, uma vez que suas cobranças são sujeitas à negociação, a exemplo da armazenagem e do fornecimento de energia elétrica para contêiner refrigerado, ambos listados na tabela 2. Destaca-se que, sobre estes dois serviços, suas cobranças podem inclusive ser isentadas, caso estejam abrangidas pelo free-time estipulado em contrato com o armador, não requerendo acordo com o terminal para sua prestação (cf. estudo da Antaq, peça 29, p. 2, item 11, subitem III) .
Embora a instrução preliminar já tivesse apontado a necessidade de se proceder tal revisão (cf. item 10 desta instrução) , a proposta preliminar incluía tanto os preços sujeitos ao valor máximo, como aqueles sujeitos à negociação. Assim, a presente análise alcança conclusão pela necessidade de revisão da proposta de determinação preliminar uma vez que a determinação da revisão tarifária deve se circunscrever apenas sobre às tarifas sujeitas à regulação por preço-teto, incluindo serviços de estiva/desestiva. Lembra-se novamente que as tarifas sujeitas à negociação têm sua abusividade verificada de forma ad hoc pela Agência, com base na Resolução-Normativa Antaq 34 e em parâmetros definidos no normativo.
Assim, nos termos a seguir expostos, deve-se reformular as propostas preliminares de determinação de forma a mantê-la restrita aos serviços passíveis de regulação por price-cap. 
Logo, considerando o lapso temporal entre os estudos (julho/2018) e a tabela mais recente conhecida (setembro/2019 a abril/2020) , que poderia resultar em distorção na análise da comparação entre os preços contratados e o de mercado, e o longo período de tempo entre o Acórdão monitorado e a presente data, o que tem permitido que a arrendatária cobre de seus usuários, em seu favor, valores discrepantes ao considerado razoável pela Agência reguladora em detrimento da sociedade, entende-se primeiro necessário determinar à Antaq que, no prazo de 30 dias, proceda à atualização dos valores do referido estudo elaborado pela Agência, Parecer Técnico 1/2018/GT-PORT-234-17-DG (SEI 0553019, peça 29) , com fulcro na alínea "b" do inciso II do art. 28 da Lei 10.233/2001.
Por último, propõe-se ainda determinar ao MInfra e à Antaq que, após a conclusão da atualização mencionada acima, imponham, no prazo máximo de 30 (trinta) dias, a obrigatoriedade de respeito ao valor-teto calculado para os preços dos serviços praticados no Contrato de Arrendamento 12/2000 (Tecon Salvador) , nos termos do estudo atualizado, com base na alínea "b" do inciso II do art. 28 da Lei 10.233/2001.
Quanto à análise do terceiro item da diligência (peça 23, p. 5-7) , reitera-se a conclusão preliminar de que não há nenhuma falha de cunho normativo para permitir a atuação da Agência, se desrespeitado o princípio da modicidade. Todavia, entende-se, em oposição à conclusão preliminar, que já cabe à Antaq implementar a revisão tarifária sobre a cesta de serviço de carga/descarga, incluindo estiva/desestiva, de modo a dar pleno atendimento ao Contrato de Arrendamento que estabelece tarifa-teto para tais serviços. Isso porque, como já dito alhures, o estudo da Antaq já definiu as tarifas-teto e a cesta de serviço sobre a qual elas incidem. 
No que tange à análise da resposta ao quarto item da diligência (peça 23, p. 7-14) , lembra-se que o item 1.8 do Acórdão 1143/2017-TCU-Plenário deliberou por determinar, ao atual MInfra e à Antaq, a realização de estudo detalhado para fundamentar a revisão das tarifas-teto e das cestas de serviço praticadas no Tecon Salvador, a partir de análises concorrenciais e de mercado.
Na análise de seu cumprimento, verificou-se que a Antaq apresentou seu estudo, por meio do Parecer Técnico 1/2018/GT-PORT-234-17-DG (SEI 0553019, peça 29) ; que o estudo apontou as tarifas-teto aplicáveis ao Tecon Salvador, indicando inclusive que há desrespeito ao teto-tarifário, por parte do terminal; que o estudo redefiniu a cesta de serviço aplicável à regulação por preço-teto de forma a incluir os serviços de estiva/desestiva, em adição aos serviços de carga/descarga, de forma a dar completude à cesta e efetividade à regulação por preço máximo; que os trabalhos para se chegar à definição das tarifas de serviços envolveu análise dos preços de mercado dos terminais concorrentes; e que a tarifa-teto tem o condão de limitar a cobrança das tarifas pelo Tecon, reduzindo seus preços aos patamares dos demais terminais considerados.
A despeito da análise efetuada na peça 23, ficou claro na presente instrução que o estudo de tarifas de serviços realizado pela Antaq não deve ser amplo, de forma a abarcar toda a tabela tarifária do Tecon Salvador, mas sim abranger apenas os serviços sujeitos à regulação por price cap, como os serviços de carga/descarga, incluindo a estiva/desestiva, deixando as demais tarifas, ditas como livres ou não-reguladas, sem preço-teto estipulado. Reitera-se que as tarifas sem preço máximo podem ser revistas por força da Resolução-Normativa Antaq 34/2019, de forma ad hoc.
Ressalta-se ainda que, em que pese o estudo elaborado pela Antaq ainda não ter surtido os efeitos desejados em relação à diferença de preços verificada pela Agência e a tabela de tarifas e serviços praticados pela arrendatária, reconhece-se que a Antaq desenvolveu o estudo, mas não o aplicou ao caso concreto em que foi identificada discrepância entre os valores praticados pelo Tecon Salvador e os praticados pelos demais terminais em outros mercados, haja vista que textualmente o item 1.8 do Acórdão 1143/2017-TCU-Plenário, Relator Walton Alencar Rodrigues, mencionava apenas a elaboração de estudo, motivo o qual impede que seja imputado à Antaq culpa por descumprimento de determinação. 
Deste modo, considerando que o estudo está apto a fundamentar revisão das tarifas praticadas no Tecon Salvador, deve-se revisar a proposta de encaminhamento preliminar de modo a se considerar integralmente cumprida a determinação do subitem 1.8 do Acórdão 1143/2017-TCU-Plenário, à luz das análises sobre as informações trazidas na fase de comentários dos gestores.
CONCLUSÃO
Trata-se de monitoramento do item 1.8 do Acórdão 1143/2017-TCU-Plenário, Ministro Relator Walton Alencar Rodrigues, emanado no âmbito do TC Processo 018.874/2016-9, que tratou de denúncia sobre supostas irregularidades no processo de prorrogação antecipada do Contrato de Arrendamento do terminal de contêineres do Porto de Salvador (Tecon Salvador) .
O objetivo desta instrução foi o de analisar as contribuições dos gestores sobre as conclusões preliminares ínsitas à peça 23, elaboradas após análises das respostas às diligências promovidas junto à Antaq e ao MInfra.
O estudo entregue pela Antaq ao TCU para atendimento do item 1.8 do Acórdão 1143/2017-TCU-Plenário evidenciou, por meio de comparação com outros portos nacionais, a cesta de serviço como sendo aquela relativa aos serviços de carga/descarga, incluindo estiva/desestiva, ou seja, os serviços de box rate, e os fundamentos para a estipulação da tarifa-teto aplicável à cesta. O estudo apontou ainda que o preço-teto era desrespeitado pelo Tecon Salvador para a modalidade de navegação de longo curso.
Embora o estudo elaborado pela Antaq ainda não tenha surtido efeito em relação aos preços praticados no Tecon Salvador, não se vislumbra descumprimento do decisum, dada a literalidade do item 1.8 do Acórdão, já que a exigência de elaboração de estudo detalhado com base em análises concorrenciais e de mercado foi atendida. Sendo assim, revisou-se a proposta preliminar, de modo a considerar integralmente cumprida a determinação do subitem 1.8 do Acórdão 1143/2017-TCU-Plenário, à luz das análises sobre as informações trazidas na fase de comentários dos gestores. 
Diferentemente do apontado na conclusão preliminar da instrução de peça 23, que apontou necessidade de revisão de todas tarifas do terminal, entende-se como necessário circunscrever tal medida apenas às tarifas sob regulação por preço-teto, uma vez que a análise empreendida apontou que a rubrica de estiva/estiva passaria à regulação por preço-teto, junto com os serviços de carga/descarga; que a regulação de preços dos serviços sujeitos à negociação foi considerada no estudo e desconsiderada, por produzir ineficiências econômicas sobre o setor regulador, por majorar a insegurança jurídica setorial e inibir investimentos privados em contratos de arrendamento; que a regulação de preço-teto, no caso específico, deve ser utilizado sobre rubricas específicas, e não de maneira indistinta, à luz da Lei 12.529/2011, art. 36, §2º; que as recentes alterações na Lei 12.815/2013, por força da Lei 14.047/2020, trouxeram, como regra, a liberdade de preços nas operações portuárias sob arrendamento; e que, segundo a Lei 13.874/2019 (Lei de Liberdade Econômica) , é dever da Administração Pública evitar o abuso do poder regulatório. 
Ressalta-se ainda que, desde a conclusão dos estudos, em julho/2018, não foi iniciado procedimento de revisão tarifária, de modo a adequar as tarifas do terminal, nos moldes constantes do estudo. Assim, deve-se primeiramente determinar à Antaq que proceda à atualização dos valores do estudo, Parecer Técnico 1/2018/GT-PORT-234-17-DG. Ainda, propõe-se determinar ao MInfra e à Antaq para que, tão logo concluída a atualização do estudo, imponham a obrigatoriedade de respeito ao valor-teto calculado para os preços dos serviços praticados no Contrato de Arrendamento 12/2000 (Tecon Salvador) , nos termos do estudo atualizado.
PROPOSTA DE ENCAMINHAMENTO
Ante o exposto, submetem-se os autos à consideração superior, propondo:
78.1. considerar integralmente cumprida a determinação constante do subitem 1.8 do Acórdão 1143/2017-TCU-Plenário, Relator Walton Alencar Rodrigues;
78.2. determinar, com fundamento no inciso I do art. 4º da Resolução-TCU 315/2020, à Agência Nacional de Transportes Aquaviários que, no prazo de 30 (trinta) dias, proceda à atualização dos valores do estudo elaborado pela Agência, Parecer Técnico 1/2018/GT-PORT-234-17-DG (SEI 0553019, peça 29) , com fulcro na alínea "b" do inciso II do art. 28 da Lei 10.233/2001;
78.3. determinar, com fundamento no inciso I do art. 4º da Resolução-TCU 315/2020, ao Ministério da Infraestrutura e à Agência Nacional de Transportes Aquaviários que, após a conclusão da atualização de estudo mencionada no item anterior, imponham, no prazo máximo de 30 (trinta) dias, a obrigatoriedade de respeito ao valor-teto calculado para os preços dos serviços praticados no Contrato de Arrendamento 12/2000 (Tecon Salvador) , nos termos do estudo atualizado, com base na alínea "b" do inciso II do art. 28 da Lei 10.233/2001;
78.4. autorizar a SeinfraPortoFerrovia a instaurar processo de monitoramento da proposta acima;
78.5. encaminhar cópia da deliberação que vier a ser proferida, aos interessados, destacando que o inteiro teor da deliberação, incluindo relatório e voto, pode ser consultado no endereço www.tcu.gov.br/acordaos;
78.6. arquivar os presentes autos.

Alexandre Dalfior de Figueiredo, representando Agência Nacional de Transportes Aquaviários; Rodrigo Goulart de Freitas Pombo (53.450/OAB-PR), Mayara Gasparoto Tonin (65.886/OAB-PR) e outros, representando Tecon Salvador S/A.

Não atuou.

MONITORAMENTO DO ACÓRDÃO 1143/2017-PLENÁRIO. DENÚNCIA ACERCA DA REGULARIDADE DA PRORROGAÇÃO ANTECIPADA DO CONTRATO DE ARRENDAMENTO 12/2000. AUSÊNCIA DE ESTUDOS PARA FUNDAMENTAR AS TARIFAS E CESTAS DE SERVIÇOS PREVISTAS NO AJUSTE. CUMPRIMENTO DA DETERMINAÇÃO. NECESSIDADE DE REVISÃO TARIFÁRIA. NOVAS DETERMINAÇÕES. INGRESSO NOS AUTOS DO TECON SALVADOR.

MONITORAMENTO (MON)

Secretaria de Fiscalização de Infraestrutura Portuária e Ferroviária (SeinfraPor).

Trata-se de monitoramento do Acórdão 1143/2017-TCU-Plenário, mediante o qual o Tribunal julgou denúncia sobre supostas irregularidades no processo administrativo de prorrogação antecipada do Contrato de Arrendamento 12/2000, celebrado entre a empresa Tecon Salvador S.A. e a Companhia Docas do estado da Bahia (Codeba) , relativo ao terminal de contêineres do Porto de Salvador (Tecon Salvador) .
	A deliberação monitorada determinou ao Ministério dos Transportes, Portos e Aviação Civil (MTPAC) e à Agência Nacional de Transportes Aquaviários (Antaq) que realizassem estudo para fundamentar a revisão das tarifas-teto e das cestas de serviços praticadas no Tecon Salvador, com base em análises concorrenciais e de mercado, que justifiquem os valores fixados e os itens sob regulação, ou em regime de livre negociação (movimentação, armazenagem, etc.) .
	Os resultados dos estudos foram encaminhados ao Tribunal em 4/9/2018 e apontaram price-cap para os serviços de carga e descarga, incluindo estiva e desestiva, de R$ 820,13. Esse valor era divergente dos preços praticados pelo Tecon Salvador entre 21/7/2018 e 31/5/2019, de acordo com a tabela de preços publicada, com valores de R$ 955,50 para longo curso e de R$ 792,42 para cabotagem.
	Questionada sobre a aplicação dos valores obtidos nos estudos ao Contrato 12/2000, a Antaq alegou impedimentos no instrumento contratual para alteração de forma imediata e automática, sendo necessário aguardar novo reequilíbrio contratual.
	A SeinfraPortoFerrovia manifestou-se por considerar cumprida a determinação constante do item 1.8. do Acórdão 1143/2017-TCU-Plenário e determinar à Agência que promova a atualização dos valores obtidos pelos estudos empreendidos e imponha sua obrigatoriedade, como preços teto, no Contrato 12/2000 no prazo de trinta dias. 
	O Tecon Salvador, quando o processo já se encontrava em meu Gabinete, solicitou ingresso nos autos e requereu o reconhecimento de falhas processuais e da impossibilidade de intervenção regulatória prévia e genérica nos preços praticados. Alternativamente, arguiu pela revisão do estudo da Antaq em procedimento submetido ao contraditório e ampla defesa do arrendatário.
II
	A Lei 14.047/2020 flexibilizou o regime de ocupação de áreas integrantes dos portos públicos, visando a trazer maior competitividade para o setor, considerando, principalmente, a existência de terminais de uso privado.
	Nesse sentido, o arrendamento de áreas, de forma geral, tem por diretriz a liberdade de preços nas operações portuárias, desde que reprimidos quaisquer práticas prejudiciais à competição e o abuso do poder econômico. 
	A intervenção nos preços deve se dar em casos excepcionais, sobre rubricas específicas, sempre observando se há posição dominante do arrendatário sobre as condições de mercado, conforme preceitos do § 2º do art. 36 da Lei 12.529/2011 e da Lei 12.815/2013, alterada pela Lei 14.047/2020.
	Considerando a posição concorrencial do Tecon Salvador, mediante segundo termo aditivo, o Contrato 12/2000 foi objeto de prorrogação antecipada em 16/11/2016 (com vigência até 13/3/2050) , mantendo as disposições sobre preços máximas existentes desde 2000, com pequenas alterações mediante primeiro termo aditivo, celebrado 2010. 
	De acordo com a avença, estão sujeitos à price cap os serviços de utilização de infraestrutura portuária de acesso ao terminal; fornecimento de equipamentos para movimentação de contêiner e carga geral; serviços prestados em terra; transporte, recebimento ou entrega de contêiner e carga geral, da área de armazenagem do pátio do terminal para o navio ou no sentido inverso; empilhamento/desempilhamento, cargas e descargas de mercadorias no terminal; e vigilância.
	Para o serviços de estiva/desestiva, remoção a bordo, remoção por cais, consolidação/desconsolidação de contêiner, armazenagem de contêiner ou de carga geral, fornecimento de energia elétrica para contêiner refrigerado, pesagem e demais serviços adicionais o contrato estabelece preços de livre negociação entre a arrendatária e usuários, observado o princípio da modicidade.
	A decisão monitorada, ao verificar que a prorrogação antecipada foi celebrada sem a realização dos necessários estudos, acerca da atualização e revisão dos preços e das cestas de serviços submetidos a teto, determinou à Antaq que os realizasse. 
	Ao elaborá-los, a Agência chegou à conclusão de que o serviço de estiva e desestiva é essencial, ou seja, vinculado ao serviço básico de movimentação de contêineres e, por isso, deve compor a Box Rate e estar sujeito a preço máximo. Demonstrou que, em outros terminais da mesma natureza, a cesta de serviços submetida à price cap inclui essas atividades.
	Segundo o estudo, o serviço de estiva/desestiva foi retirado indevidamente do Box Rate do Tecon Salvador, uma vez que faz parte dos serviços essenciais.
	De acordo com a tabela de preços máximos publicada pela arrendatária em 2018, a tarifa de carga/descarga resultante da box rate, para longo curso, no valor de R$ 955,50, é composta pelo preço regulado de R$ 347,10 e por R$ 608,40 de preço indevidamente livre, referente aos serviços de estiva/desestiva. 
	Dessa forma, a maior parcela do preço cobrado do usuário advém de preço não regulado, em que o poder de monopólio do Tecon praticamente inviabiliza negociações.
	Nesse cenário, tem-se a operação do terminal contrária ao interesse público, em afronta ao princípio da modicidade tarifária e prejudicial aos usuários dos serviços, tendo em vista que atividade classificada, no contrato, como passível de livre negociação é, na verdade, serviço do qual os usuários não podem abrir mão ou não tem possibilidade de buscar outro prestador.
	A própria Antaq, em suas respostas às diligências realizadas durante o monitoramento, afirmou que a estiva/desestiva deve compor a cesta de serviços regulados, pois a exclusão de um serviço ligado à natureza de carga/descarga não é comum nem habitual no mercado e não espelha os competidores do Tecon Salvador. Foi realizada comparação da cesta de serviços do Contrato 12/2000 com aquelas de outros dez terminais semelhantes.
	Por isso, os argumentos da Agência sobre impedimento contratual para aplicar os estudos ao contrato vigente de forma imediata não podem ser acolhidos. A cláusula que fixa a liberdade de preços para estiva/desestiva é contrária ao interesse público e ao princípio legal da modicidade tarifária. Sendo assim, pode e deve ser alterada. 
	A ausência de teto em um dos serviços essenciais pode tornar inócua a regulação por price cap e permitir que o Tecon exerça seu poder de monopólio de forma abusiva, compensando a cobrança de preços de acordo com o teto ou abaixo dele em alguns serviços com valores acima de patamares aceitáveis na estiva e desestiva. Foi o que concluiu o estudo conduzido pela Agência reguladora.
	É desarrazoado submeter os usuários ao poder de monopólio da arrendatária até que surja necessidade de recomposição do equilíbrio econômico-financeiro do contrato, decorrente de novos investimentos, da inclusão de serviços de interesse público ou da expansão/redução da área arrendada, conforme prevê o artigo 10 da Resolução Antaq 3220/2014.
	A data para essa ocorrência é indeterminada e há possibilidade de não se verificar. Ressalto que o aditivo de prorrogação antecipada foi acompanhado de ampliação de área em torno de 100.000 m2, com os correspondentes investimentos, o que resultou num terminal quase três vezes maior do que o originalmente licitado (de 73,4 mil m2 para 216,5 m2) .
	Refuto os argumentos no sentido de que a falta de preço-teto para serviços que deveriam ser regulados não inibe ou não impossibilita a atuação preventiva ou punitiva da Antaq.
	Além da manutenção de preço livre para serviço que deveria ser regulado ser irregular e em que pese a Agência alegar que possui diversos instrumentos eficazes, muitos deles consolidados e outros em construção para atuar na fiscalização e punição dos arrendatários, são inúmeros os processos que tramitaram e estão em andamento nesta Corte sobre problemas enfrentados pelos usuários em razão da morosidade ou omissão do órgão regulador.
	Não existem elementos que permitam concluir sobre a devida averiguação do cumprimento do princípio da modicidade de preços do Tecon Salvador. Ao contrário, o aditivo contratual foi celebrado sem a realização de estudos obrigatórios para fundamentar os termos relativos aos preços. Após realizados, por impulso de deliberação desta Corte, a Agência apresenta frágeis argumentos para afastar sua aplicação imediata.
	Friso que não é a primeira vez que o Tribunal se defronta com problemas acerca dos preços do Tecon Salvador. Quando analisou o primeiro termo aditivo ao contrato 12/2000, foi verificada a ausência de estudos para justificar os preços regulados (TC Processo 028.834/2010-0, peça 17, p. 13-15) :
Logo, o aditivo estabelece os preços máximos que poderão ser cobrados dos usuários pelos serviços prestados pela arrendatária. Observa-se, no entanto, que nos documentos constantes dos autos não há a fundamentação para tais valores. (...) 
Além disso, no presente caso, não houve qualquer análise por parte da Agência quanto aos valores dos preços máximos fixados no termo aditivo.
	Mediante item 9.2 do Acórdão 1.736/2016, foi determinado à Agência que colocasse em prática o planejamento da regulamentação de metodologia para a fixação de preços máximos. Pedido de Reexame contra a decisão teve provimento negado, nos termos do Acórdão 1410/2017-TCU-Plenário. O relatório que analisou a prorrogação antecipada e fundamentou a decisão ora monitorada apontou claramente as falhas de procedimentos relacionados aos preços máximos.
	Durante a tramitação do pleito, a Secretaria de Portos/PR, então Poder Concedente, registrou que após eventual aprovação preliminar do Plano de Investimentos, com o objetivo de evitar/verificar eventual prática de abuso de mercado por parte do Tecon Salvador, a ANTAQ deveria avaliar os preços praticados pelo Terminal, analisando a possibilidade de adequar a tarifa teto àquela praticada pelos terminais de contêineres localizados em comprovado ambiente concorrencia
	Na avaliação técnica final do pedido de prorrogação, a SEP chegou a elaborar minuta de cláusula resolutiva sobre a necessária revisão tarifária:
Diante o exposto, ratifica-se o entendimento dessa setorial de que o regime de livre negociação de preços não exclui a admissibilidade do emprego de preços máximos no contrato de arrendamento. Ademais, o Contrato em tela já traz texto específico sobre o tema em seu clausulado contratual original (Cláusula Vigésima Quarta) , não se tratando, portanto, de inovação dentre as obrigações a que deve se submeter a arrendatária. (...) 
faz-se necessária a revisão dos preços máximos praticados estabelecidos em contrato, para mais ou para menos, baseado na análise das planilhas de custos elaboradas pela arrendatária, bem como análise se a composição da "cesta de serviços" contemplada no preço máximo continua aderente a finalidade original, de coibir a abusividade dos preços nos serviços em que o terminal atua em regime monopolista e/ou concorrência falha dada as características de mercado.
Dessa forma, face as peculiaridades do caso em tela, optou-se por consignar uma redação genérica na Cláusula Décima Segunda, da minuta de Termo Aditivo anexa, a qual a atualização dos preços máximos quando concluída a análise por parte da Agência Reguladora.
Parágrafo Segundo
Novos preços máximos poderão ser estabelecidos, a qualquer momento, mediante novo termo aditivo, após quando concluída a análise de revisão específica realizada pela ANTAQ, com base na recomposição do equilíbrio econômico-financeiro estabelecido no Presente Termo Aditivo.
	O relatório demonstrou que tal redação foi omitida do Segundo Termo Aditivo firmado sem qualquer justificativa incluída nos autos e concluiu:
Observa-se, desse modo, que após duas expansões de área, que permitiram a ampliação do arrendamento de iniciais 73.443,65 m2 para 216.546,47 m2, não houve alteração da cesta de serviços submetida à regulação tarifária, e que o último incremento do terminal permitido, via prorrogação antecipada, não gerou a revisão dos valores máximos estabelecidos pelo Primeiro Termo Aditivo ao Contrato 012/2000, os quais, é bom relembrar, já tiveram sua razoabilidade questionada por este Tribunal no âmbito do TC Processo 028.834/2010-0.
	Tem-se, então, que o contrato em análise está vigente desde 2000 e os preços máximos e as cestas de serviço nunca passaram por revisão fundamentada, apesar de duas significativas expansões de área e de grandes mudanças na legislação e na dinâmica do setor portuário. 
	Importante relembrar que a prorrogação antecipada do Tecon Salvador foi objeto de diversos questionamentos nesta Corte e no Poder Judiciário, tendo em vista o Plano Mestre do Porto que previa um segundo terminal de contêineres. 
	A estratégia de introduzir maior concorrência intraporto foi abandonada e considerada legal, diante de estudos acerca da eficiência na operação de contêineres e viabilidade de dois terminais na mesma natureza no Porto de Salvador.
	A análise da situação concorrencial do Tecon Salvador, no entanto, sempre chamou atenção de alguns técnicos da Agência e do Poder Concedente, bem como de órgãos de controle sobre a necessária existência de preços máximos e sua revisão, principalmente com a prorrogação antecipada, conforme demonstrou o acórdão monitorado.
	O segundo termo aditivo ao Contrato 12/2000 poderia ser considerado irregular desde sua publicação, tendo em vista a redação vigente, à época, do artigo 24 do Decreto 8033/2013, que previa a necessária revisão das tarifas previamente ao adensamento de áreas. 
	Como o ajuste foi pactuado enquanto o Tribunal analisava a denúncia que originou este monitoramento, determinou a realização de estudos que demonstrassem a adequação dos preços e das cestas de serviços pactuados. 
	O resultado das tardias avaliações promovidas pela Agência, considerando a legislação vigente e o teor do Acórdão 1736/2010-TCU-Plenário, demonstra, de forma incontestável, que o segundo termo aditivo ao contrato Codeba 12/2000 não pode ser considerado regular.
	Necessária e urgente, portanto, a alteração da cesta de serviços e dos valores pactuados. 
	Importante frisar que o contrato, ao contrário do afirmado pela Antaq, não impede a revisão automática dos preços. A cláusula décima segunda do ajuste estabelece o procedimento sempre que ocorram fatores externos imprevisíveis e independentes da vontade das partes, fatores de comum acordo entre as partes imponham a alteração do equilíbrio econômico financeiro do contrato e qualquer outro fator ensejador da criação de nova tarifa de serviço.
	No caso, tem-se que a prorrogação antecipada foi celebrada de forma irregular, sem revisão das tarifas e das cestas de serviços. Tecon, Poder Concedente e Antaq estavam cientes da falha, pois os autos do acórdão monitorado registraram a ocorrência de negociações da minuta de aditivo entre esses agentes, o que fez, inclusive, ser omitida a cláusula resolutiva proposta pela SEP/PR.
	Por fim, registro que mesmo considerando a redação atual do Decreto 8033/2013, não seria possível dispensar a revisão dos preços máximos, pois não é possível afirmar que a expansão sofrida pelo arrendamento não alterou substancialmente os resultados da exploração da instalação portuária. O adensamento de área e o aumento de investimentos foram significativos, decididos em detrimento da licitação de novo terminal.
	Acolho as conclusões da unidade técnica quanto à prévia atualização dos estudos, tendo em vista terem sido realizados em 2018.
III
	Passo a tratar dos requerimentos juntados aos autos pelo Tecon Salvador.
	Tendo em vista ser arrendatária e signatária de contrato a ser alterado em decorrência de decisão do Tribunal, é legítimo seu interesse de intervir nos autos. Defiro seu ingresso como parte no presente processo. 
	Os requerimentos sobre falhas processuais e impossibilidade de intervenção nas tarifas e preços, não merecem acolhida.
	De fato, a decisão monitorada não determinou adoção de providências para alteração do Contrato 12/2000, mas tão-somente a realização de estudos que demonstrassem a adequação das tarifas e cestas de serviços definidas no ajuste. Sem tais análises, não era possível afirmar ou negar a regularidade dos parâmetros contratuais. 
	Evidentemente, caso os estudos concluíssem pela correção dos valores, não seriam necessárias mudanças no contrato.
	Considerando, no entanto, as conclusões obtidas sobre irregularidades na Box Rate e nos preços praticados pelo Tecon Salvador, não se pode cogitar de não utilização dos estudos empreendidos, sob pena de incorrer em desperdício de recursos públicos em sua elaboração e na manutenção de situação que contraria o interesse público. 
	Assim, deliberação no sentido de alteração do Contrato 12/2000 é continuidade óbvia da ação fiscalizatória desta Corte. Não há norma que impeça o Tribunal de exarar decisão nestes autos e o efeito de proferi-la no presente monitoramento ou em outro processo de controle externo é o mesmo.
	Por todo o exposto na seção anterior deste voto, não há falar em intervenção regulatória prévia e genérica nos preços praticados, mas sim em cláusula demonstrada irregular pelos estudos conduzidos pela Antaq.
	Tendo em vista a necessária atualização dos valores obtidos pelos estudos da Antaq, razoável permitir a manifestação da arrendatária sobre os resultados, desde que os atos sejam praticados de forma fundamentada, justificada e aderente à legislação afeta ao setor portuário.
	Por fim, informo que indeferi pedido de retirada de pauta do processo formulado na véspera desta sessão de julgamento, por Antaq e Tecon Salvador. Os documentos apresentados pela arrendatária em 11/9/2021 foram objeto de análise neste voto, prescindindo de retorno à SeinfraPortoFerrovia e a Agência poderia ter apresentado memoriais e solicitado audiência expor os pontos em que diverge do parecer da unidade técnica desde a conclusão da instrução de mérito, em 21/2/2021.
	Feitas essas considerações, voto para que o Tribunal adote a minuta de acórdão que submeto à apreciação do Colegiado.
TCU, Sala das Sessões, em 27 de outubro de 2021.
WALTON ALENCAR RODRIGUES 
Relator